臺灣臺南地方法院民事判決
109年度重訴字第139號
原      告  陳昭成律師即吳泰吉之破產管理人

訴訟代理人  黃毓棋律師
被      告  吳書杰  
訴訟代理人  吳光陸律師
            郭乃瑩律師
上列當事人間請求終止借名登記契約事件，經民國110年4月22日
言詞辯論終結，本院判決如下：
    主    　文
原告之訴駁回。
訴訟費用由原告負擔。
    事實及理由
一、按訴狀送達後，原告不得將原訴變更或追加他訴。但請求之
    基礎事實同一者，不在此限，民事訴訟法第255條第1項第2
    款定有明文。本件原告聲明原為：被告應將詠勝昌股份有限
    公司（下稱詠勝昌公司）之股份1,934,000股（下稱系爭股
    份）回復登記於吳泰吉名下。嗣於訴訟中，撤回吳泰吉為被
    告部分（本院卷一第113頁），並變更原聲明之內容後將原
    聲明改列為備位聲明，以及追加先位聲明，變更及追加後之
    聲明為：㈠先位聲明：被告應將詠勝昌公司之系爭股份移轉
    登記於原告名下。㈡備位聲明：被告應將詠勝昌公司之系爭
    股份移轉登記於破產人吳泰吉名下（本院卷一第183、311頁
    、卷三第457頁、卷四第97頁）。經核原告就先位聲明之追
    加，以及變更後之聲明，均與原起訴部分，係基於同一基礎
    事實，揆諸前揭法條之規定，應予准許，合先敘明。
二、原告起訴主張：
　㈠破產人吳泰吉於民國80年間，為沿興工業股份有限公司（下
    稱沿興公司）、大流士有限公司（下稱大流士公司）、俞興
    企業股份有限公司（下稱俞興公司）等3家公司（以下合稱
    沿興等3家公司）之實際負責人，沿興等3家公司在86年間大
    量逾放銀行貸款，積欠高額債務。詎料吳泰吉在87年間另成
    立詠勝昌公司，經營之業務範圍與沿興等3家公司如出一轍
    。嗣吳泰吉為逃避債權人之追索，遂基於通謀虛偽之意思表
    示，以借名登記之方式，指示前詠勝昌公司管理部經理即訴
    外人江ＯＯ，將實際由吳泰吉出資之系爭股份登記在被告名下
    ，並由吳泰吉擔任幕後的實質負責人，債務則留給沿興等3
    家公司。設立詠勝昌公司之資本額1,000萬元及事後在88年
    增資之7,000萬元，均係吳泰吉指示江ＯＯ去向記帳業者陳Ｏ薇
    借錢來做資金證明，實際上，各股東都未出一毛錢，均僅係
    依吳泰吉之指示，作為掛名之股東。詠勝昌公司成立後，吳
    泰吉雖然「不是」先將詠勝昌公司之股份，登記在吳泰吉自
    己名下，再將吳泰吉自己名下的股份移轉給被告，而是由吳
    泰吉指定的人頭作為詠勝昌公司的掛名股東，之後，再將人
    頭股東名下之系爭股份移轉給被告，因此故被告現持有之系
    爭股份亦屬於吳泰吉之破產財團財產。
　㈡先位之訴部分：
　　⒈原告係依本院107年度破字第3號裁定（下稱系爭裁定）選
      任而擔任吳泰吉之破產管理人，原告嗣後發現系爭股份遭
      吳泰吉惡意脫產之情事，因吳泰吉在破產前後，為逃避債
      權人之追償，與被告為通謀虛偽意思表示，亦即吳泰吉將
      實質為其所有之系爭股份，透過江ＯＯ移轉給被告，原告爰
      以破產管理人的身分，代替吳泰吉主張民法第767條第1項
      後段規定：「…。對於妨害其所有權者，得請求除去之。
      」，請求被告將上開脫產財產回復登記原告名下。
　　⒉退步言之，倘若鈞院認為：「原來是資金，返還時是股份
      。」，不宜適用民法第767條時，原告改依類推適用民法
      第541條第2項之規定，請求被告逕將其名下之系爭股份移
      轉登記於原告名下。
　㈢備位之訴部分：
　　若鈞院認先位之訴為無理由，亦即認吳泰吉與被告間非通謀
    虛偽意思表示之法律關係。則原告基於下列二法律關係為備
    位之訴之請求權基礎：
　　⒈終止借名登記關係後之返還請求權：
　    若鈞院認被告與吳泰吉間係借名登記之法律關係時，則原
      告以吳泰吉破產管理人之身分，以起訴狀繕本送達被告時
      ，為通知被告借名登記關係終止之意思表示到達。上開終
      止之意思表示包括「終止吳泰吉與人頭、吳泰吉與被告」
      ，同時代位「終止人頭及被告」之借名登記關係。吳泰吉
      在外積欠高額債務，經債權人多次催繳後，對於債權人催
      繳拒不理會，亦未向被告請求移轉登記系爭股份，原告自
      得以破產管理人之身分，代位吳泰吉向被告終止系爭股份
      之借名登記契約，並類推適用民法第541條第2項及第549
      條第1項規定，請求擇一為有利原告之判決，請被告將上
      開脫產之財產移轉登記於吳泰吉名下。
    ⒉撤銷贈與關係後之返還請求權：
　　  吳泰吉將系爭股份先借名登記在人頭股東名下，實為贈與
      被告，此為「無償行為」，贈與存在於吳泰吉、人頭、被
      告間，由於吳泰吉積欠債權人龐大債務後之脫產行為，其
      無償行為當然有害予債權人，原告並以起訴狀繕本之送達
      ，為撤銷該贈與契約之意思表示，上開撤銷之意思表示包
      括「撤銷吳泰吉與人頭、吳泰吉與被告」，同時代位「撤
      銷人頭及被告」之贈與契約。原告同時援引破產法第78條
      及民法第244條第1項規定，為上開撤銷之意思表示，並依
      民法第244條第4項本文規定，請求回復於吳泰吉名下。
  ㈣並聲明：
　　⒈先位聲明：被告應將詠勝昌公司之系爭股份移轉登記於原
      告名下。
　　⒉備位聲明：被告應將詠勝昌公司之系爭股份移轉登記於破
      產人吳泰吉名下。
三、被告抗辯：
  ㈠原告要將被告系爭股份列入破產財團，依法提起本訴，其前
    提必須證明系爭股份為吳泰吉所有，然本件未能證明，如何
    能認被告持有之系爭股份為吳泰吉之破產財團財產，因此，
    原告自無從本於破產管理人身分提起本訴，況且，系爭股份
    如屬吳泰吉破產財團財產，如何可聲明移轉給原告或吳泰吉
    名下。
  ㈡被告現持之股份為1,834,000股，並非原告請求之1,934,000
    股，原告如何可請求移轉1,934,000股？原告主張被告持有
    之系爭股份為吳泰吉所有，應列入吳泰吉破產財團財產，則
    原告應首先舉證系爭股份為吳泰吉所有，再應說明並舉證吳
    泰吉如何移轉給被告，法院始可審酌其所主張之法律關係，
    以及其請求被告將系爭股份移轉登記於原告名下或吳泰吉名
    下，有無理由。
  ㈢縱依江ＯＯ所述，亦無法證明詠勝昌公司成立時之資金為吳泰
    吉所有，因成立資金係透過陳Ｏ薇取得資金證明，故無法證
    明吳泰吉有實際出資，且就江ＯＯ所述，沿興等3家公司既無
    法如期繳納銀行貸款，吳泰吉實無1,000萬元成立詠勝昌公
    司，甚至亦無7,000萬元辦理增資，吳泰吉如何成為詠勝昌
    公司股東？縱係由吳泰吉指示成立詠勝昌公司，並非表示詠
    勝昌公司成立之資金即屬吳泰吉所有，而由其當然持有股份
    ，因此，原告仍未能證明吳泰吉持有詠勝昌公司之全部股份
    。
  ㈣至原告以吳泰吉夫婦破產後，其等以個人名義投保之人壽保
    險解約金，吳泰吉為69,078,261元，吳陳Ｏ絨為15,628,960
    元，認吳泰吉非一無所有，仍有資金一節，應有誤會，蓋以
    吳泰吉為要保人投保，係於80年、81年間，並非詠勝昌公司
    於88年成立時，如何能以此臆測詠勝昌公司成立之資金係吳
    泰吉出資。
  ㈤詠勝昌公司由發起人七人出資而依法成立，即詠勝昌公司係8
    7年設立，為兩造不爭執，依當時之公司法第128條第1項規
    定，股份有限公司之設立需以7人以上為發起人（按：現已
    修改為2人以上），原告既主張詠勝昌公司已合法成立，即
    無可能係吳泰吉一人設立；又詠勝昌公司係87年11月9日由
    吳陳Ｏ絨、吳Ｏ隆、吳Ｏ星、江ＯＯ、林Ｏ一、葉Ｏ榮、許Ｏ嘉為發
    起人，訂立章程而設立，並無吳泰吉。因詠勝昌公司之發起
    人無吳泰吉，亦無吳泰吉以發起人身分訂立章程，甚至發起
    人臨時會議無吳泰吉簽名參與，而係上開7人為發起人一致
    同意訂立章程，是吳泰吉應非該公司原始股東，自無該公司
    股份。再觀諸詠勝昌公司設立成立時之章程、會議記錄等為
    辦理公司發起設立之書面證據，其中發起人無吳泰吉，揆之
    公司法第6條「公司非在中央主管機關登記後，不得成立。
    」公司成立需經登記，自應以此為辦理登記之書面證據為證
    ，不能以江ＯＯ之書面或證言遽認吳泰吉設立詠勝昌公司。
　㈥原告引以為據之大力開發企業有限公司（下稱大力公司）對
    被告所提與本案相似之案件，已經最高法院109年台上字第1
    861號裁定確定駁回大力公司起訴，該確定裁判指明「上訴
    人（即大力公司）未證明系爭股份原為吳陳Ｏ絨之股份，依
    序移轉予江ＯＯ、被上訴人（即本件被告）之事實。從而上訴
    人本於代位權、終止借名登記契約之法律關係，依民法第26
    3條準用同法第259條規定，請求被上訴人將系爭股份返還吳
    陳Ｏ絨，為無理由」，亦可為本件之參考。
　㈦原告提出周Ｏ切、江ＯＯ之回函，以及許Ｏ嘉錄音光碟及逐字稿
    ，被告均否認上開證據之真正；至另一發起人許Ｏ嘉雖在鈞
    院109年度重訴字第141號一案為證人，然許Ｏ嘉證述87年詠
    勝昌公司設立時，其確有出資50萬元，吳泰吉並未出資，其
    非吳泰吉指定之人頭股東，與吳泰吉間無借名登記，核與吳
    Ｏ隆在鈞院證述相符。至於許Ｏ嘉雖證稱，88年增資時其未出
    資，但一方面其已證稱是委託會計師事務所辦理，核與吳Ｏ
    隆在本件證述相符，則應係向會計師借貸以為出資，另一方
    面其亦未證稱吳泰吉就增資有出資，則縱許Ｏ嘉就此增資未
    出資，亦不能遽認係吳泰吉就此增資出資，是原告以許Ｏ嘉
    就增資未出資，增資即為吳泰吉所為，不合經驗法則，不可
    採信。
　㈧先位之訴部分：
　　⒈原告主張其先位之訴，係以通謀虛偽意思表示自始無效，
      由原告以破產管理人身分代替吳泰吉主張民法第767條第1
      項後段，但被告持有之系爭股份並非吳泰吉轉讓，即吳泰
      吉與被告間並無任何轉讓系爭股份之法律行為，如何有通
      謀虛偽意思表示，原告如何可代替吳泰吉主張民法第767
      條第1項後段？
　　⒉按公司法第128條第1項及第131條第1項規定，股份有限公
      司設立時之股東，應為發起人，發起人始為原始股東，本
      件依詠勝昌公司登記卷，發起人並無吳泰吉，吳泰吉亦無
      出資，是吳泰吉自始即無持有詠勝昌公司股份，從而亦無
      吳泰吉指定人頭作為詠勝昌公司的掛名股東可言，況吳泰
      吉與被告間並無任何法律行為，如何有通謀虛偽意思、借
      名登記、贈與之行為。再按法律行為是在雙方間成立，除
      單獨行為及共同行為外，不可能如原告所主張「系爭股份
      之移轉係存在於吳泰吉、人頭與被告」之間，原告請求應
      無理由。
　　⒊吳泰吉既無詠勝昌公司之股份，自不可能與江ＯＯ就公司股
      份有借名登記，被告之受讓系爭股份均非吳泰吉指示，與
      吳泰吉無關，二人間無法律行為，如何有通謀虛偽意思表
      示？或借名登記？又被告受讓系爭股份，係與吳Ｏ隆等人
      間有買賣，有買賣關係者係被告與他人，並非被告與吳泰
      吉，他人出售之動機為何，係渠等自己之事，如何有吳泰
      吉授意？縱有授意，又如何為被告與吳泰吉間有通謀虛偽
      意思表示或借名登記，即被告受讓系爭股份與吳泰吉無關
      ，自無原告所指吳泰吉與被告間為通謀虛偽意思表示。
　㈨備位之訴部分：　　
　　⒈原告另主張其備位之訴係依據終止借名登記或撤銷贈與後
      之法律關係，然吳泰吉就系爭股份與被告並無任何轉讓或
      贈與之法律行為，自無借名登記或贈與之關係存在吳泰吉
      與被告之間。
　　⒉吳泰吉既未出資成立詠勝昌公司，則江ＯＯ等人持有之詠勝
      昌公司股份，自不可能係吳泰吉借名登記。
　　⒊被告否認吳泰吉就系爭股份借名登記給江進旺，亦否認吳
      書杰知悉江ＯＯ持有系爭股份為吳泰吉指定江ＯＯ為掛名股東
      。被告確有出資向江ＯＯ購買系爭股份，且係經江ＯＯ同意出
      售，並非吳書杰或吳泰吉指示江ＯＯ移轉系爭股份給被告，
      亦非為吳泰吉之借名登記。則系爭股份自江ＯＯ移轉被告，
      與吳泰吉無關，並無原告所指吳泰吉與被告間為通謀虛偽
      意思表示或借名登記。原告主張之人頭股東倘為江ＯＯ，則
      吳泰吉終止借名登記，亦應由吳泰吉向江ＯＯ請求，如何係
      是吳書杰指示江ＯＯ移轉系爭股份？且江ＯＯ證稱吳書杰係掛
      名股東或掛名董事長，如何可指示伊？
　　⒋實務上認借名登記係適用委任規定，即出名人與借名人間
      為委任法律關係，則終止借名登記，出名人應將標的物返
      還借名人，如何有原告主張系爭股份係吳泰吉借名登記給
      江ＯＯ，再由吳書杰指示江ＯＯ將系爭股份移轉給被告？系爭
      股份既係由江ＯＯ移轉給被告，並非吳泰吉移轉給被告，二
      者間並無法律行為，如何有原告主張係吳泰吉授意移轉給
      被告，二者間存在形式是買賣，實質為基於通謀虛偽意思
      表示之借名登記方式？又表彰權利之股票應由借名人持有
      ，何以上開股票未交付吳泰吉持有，以保障其權利，足見
      並無原告主張之借名登記事實存在。
　　⒌又破產管理人依破產法第78條行使撤銷權，應類推適用民
      法第245條「前條撤銷權，自債權人知有撤銷原因時起，
      一年間不行使，或自行為時起，經過十年而消滅。」，此
      10年之除斥期間係自詐害行為成立時起算，則就原告主張
      ，吳泰吉為脫產成立詠勝昌公司，縱有原告主張之脫產，
      其行為應自87年起計算除斥期間，則原告已不得行使撤銷
      權。
　　⒍退步言之，縱認吳泰吉與江ＯＯ有借名登記，參照最高法院1
      06年第三次民事庭會議決議及108年台上字第1744號判決
      意旨，借名登記係類推適用委任規定，則出名人違反與借
      名人間之約定而處分該借名登記之財產，並非無權處分，
      第三人不論是否善意惡意均仍有效取得該財產，借名人僅
      得依委任規定請求出名人賠償損害。是被告自江ＯＯ或其他
      股東受讓之股份，均屬有效。
　㈩並聲明：原告之訴駁回。 　
四、得心證之理由：
  ㈠原告主張詠勝昌公司成立及增資時之資金均由吳泰吉出資，
    且指示江ＯＯ於103年度移轉其名下之系爭股份予被告，系爭
    股份實際上應屬吳泰吉所有等情，為被告所否認，並以前詞
    置辯，經查：
　　⒈詠勝昌公司於87年11月9日舉行發起人臨時會議，決議訂立
      公司章程，選任吳陳Ｏ絨、林Ｏ一、吳Ｏ隆、吳Ｏ星、許Ｏ嘉
      、葉Ｏ榮為董事，江ＯＯ為監察人，嗣於87年11月13日經核
      准設立登記，資本額為1,000萬元，股東為吳陳Ｏ絨、林Ｏ
      一、吳Ｏ隆、吳Ｏ星、許Ｏ嘉、葉Ｏ榮、江ＯＯ等7人，吳陳Ｏ絨
      出資700萬元，其餘6人出資50萬元，股款已依規定匯入詠
      勝昌公司之帳戶；嗣於88年間增資7,000萬元，由股東吳Ｏ
      隆出資2,000萬元，股東林Ｏ一、吳Ｏ星、許Ｏ嘉、葉Ｏ榮、
      江ＯＯ各出資1,000萬元，股款亦均依規定匯入詠勝昌公司
      之帳戶。嗣詠勝昌公司之股東江ＯＯ於103年1月9日，將其
      名下之120萬股即系爭股份售與被告等情，有詠勝昌公司
      公司基本資料、公司章程、發起人臨時會議記錄、87年11
      月9日公司設立登記資本額查核報告書及88年12月2日公司
      增加資本登記資本額查核報告書在卷可參（本院卷一第29
      頁、第461-469頁、第399-405），應可認定。
    ⒉次查，證人江ＯＯ於本院審理中固證稱：我於82年8月間受僱
      於沿興公司，擔任負責人吳泰吉的司機，82年間沿興公司
      、大流士公司及俞興公司實際上係由吳泰吉在運作。我於
      88年間改到詠勝昌公司擔任管理部課長或經理。詠勝昌公
      司成立時之1,000萬元、增資時之7,000萬元，是吳泰吉叫
      我去跟陳Ｏ薇借款存入公司帳戶，作為公司資金證明，整
      個開戶、存錢、領錢都是她在處理，設立登記及增資之程
      序完成後，她會把存款證明與銷戶款的帳戶給我，陳Ｏ薇
      也會把錢領回去，但我們應該需支付相關之利息或費用，
      但數額我記不起來，這都是吳泰吉與陳Ｏ薇去談的，實際
      上錢怎麼給她或怎麼處理，這個我不清楚。是吳泰吉指定
      我與其他6位去擔任詠勝昌公司之原始股東，剛開始沒有
      發行實體股票，後來國稅局有行文過來，才開始發行實體
      股票，股票及股東印鑑全數由我保管，放在管理部保險箱
      ，後來交接給林Ｏ君等語（本院卷○000-000頁）。惟就上
      開證人江ＯＯ所述，詠勝昌公司成立及增資之資金，既由陳
      Ｏ薇出資存入公司帳戶後再由陳Ｏ薇取回，已無從認定吳泰
      吉有實際出資，雖證人江ＯＯ證稱詠勝昌公司成立時之1,00
      0萬元、增資時之7,000萬元，是吳泰吉叫他去跟陳Ｏ薇借
      款存入公司帳戶等語，然此僅能證明吳泰吉主導此事之進
      行，尚難僅以此過程遽認系爭股份係屬吳泰吉所有。
    ⒊至證人江ＯＯ固證稱：詠勝昌公司成立後，沿興等3家公司出
      售原料及半成品給詠勝昌公司，未付價款等語（本院卷二
      第232-235頁），惟查，證人江ＯＯ同時亦證稱：詠勝昌公
      司與沿興等3家公司間就上開原料及半成品，都會有一個
      買賣及開發票的行為（本院卷二第235頁），姑不論證人
      江ＯＯ上開證言是否屬實，縱使詠勝昌公司與沿興等3家公
      司間有積欠價款未付之情形，亦僅屬沿興等3家公司向詠
      勝昌公司催討欠款之問題，要難認以此證明吳泰吉有以該
      三家公司之資產成立詠勝昌公司之事實。
    ⒋證人江ＯＯ另證稱：當時沿興公司還是有營業，只是後來轉
      到俞興，後來再轉到詠勝昌公司、這些錢有透過銀行去做
      轉帳或誰去把錢領出後再存入，若開發票的部分當然是國
      稅局這邊，票據的部分要在公司裡面查，貨款若是沿興公
      司的就是要從沿興公司的資料查，若是俞興公司的就是要
      從俞興公司的資料查。帳本原先在財會部門，他們也會留
      存下來，在詠勝昌公司那邊，財務資料交給後來來接財會
      部的經理林Ｏ君，若有資料也是在她手上。真正的資金，
      在詠勝昌公司還未營運時已經有開發票出去，那些如果有
      匯款就匯私人的帳戶，票據私人的就會先存在私人的帳戶
      ，匯款是匯到吳書杰或我的私人帳戶内，只是借錢來做資
      金證明，陳Ｏ薇也都是自己操作，做完之後她錢還是一樣
      領回去，若是俞興或沿興的帳款或貨款不可能匯到詠勝昌
      公司，所以是匯到私人，或者是開票，若是沒有開發票的
      會匯到私人帳戶，若有開發票的部分，會請業務跟客戶說
      看能否改發票或是用什麼方式然後開票出來，我們就存在
      私人帳戶，再把錢領出來，公司有需要，我們再用私人匯
      進去等語（本院卷二第230-231頁），惟查，詠勝昌公司
      與沿興等3家公司，均為個別不同之公司，詠勝昌公司財
      會部經理林Ｏ君係103年4月8日到職，並無收取沿興公司及
      俞興公司之財務帳冊，且參酌證人江ＯＯ證稱：如果直接一
      筆500萬就直接從沿興轉到俞興，那就變成借貸，他們之
      間沒有交易，是不是帳目就不合，所以應該是透過沿興可
      能有某筆要收貨款或是票款，就直接給私人去存，也許就
      存到吳書杰或我名下，再拿出來交給詠勝昌，按照當時的
      作法，是沿興把它的相關資產就是沒有設定抵押給銀行的
      原物料及半成品移轉到俞興，也是有做買賣，有開發票等
      語（本院卷二第232頁），足認證人江ＯＯ亦證稱俞興公司
      、沿興公司帳款或貨款不可能匯到詠勝昌公司，足見詠勝
      昌公司成立，並無沿興公司或俞興公司提供資金給詠勝昌
      公司，是要難以證人江ＯＯ之上開證言，認定詠勝昌公司之
      資金係由沿興等3家公司而來。
    ⒌原告固另提出周Ｏ切109年10月15日之書函、詠勝昌公司與
      周Ｏ切於102年9月16日、103年3月1日簽立之財務顧問聘任
      合約書、103年12月18日簽立之終止合約書、許Ｏ嘉電話錄
      音光碟及逐字稿、許Ｏ嘉與江ＯＯ簡訊記錄為憑（本院卷二
      第215-219頁、第441-449頁、第389-397頁、卷四第163-1
      64頁）。惟按經兩造同意者，證人亦得於法院外以書狀為
      陳述；證人以書狀為陳述者，仍應具結，並將結文附於書
      狀，經公證人認證後提出；民事訴訟法第305條第3項、第
      6項前段定有明文。故就原告提出之周Ｏ切上開書函，在被
      告未同意之下，且周Ｏ切亦未具結並經公證人認證，本院
      無法將周Ｏ切之書函作為證據使用。另就許Ｏ嘉之電話錄音
      譯文觀之，許Ｏ嘉固表示江ＯＯ說吳泰吉指示成立詠勝昌公
      司，指示管理部經理江ＯＯ找記帳業者陳Ｏ薇辦理工商登記
      及資金證明，並指示其及課長陳Ｏ芳小姐，將所有資產轉
      移到詠勝昌公司名下，這根本不是這樣的情況。當時其在
      公司內係財務部經理，工作上根本就沒有牽涉到公司這些
      股權、資產移轉這個部分，其與陳Ｏ芳課長，根本連接觸
      、碰都沒碰到過等語（本院卷二第389-397頁），經核上
      開錄音譯文，尚無法證明系爭股份係吳泰吉所有。
    ⒍又證人吳Ｏ隆於本院證稱：詠勝昌公司成立時其有出資50萬
      元，增資係由股東向會計師借貸，吳泰吉未出資，另一發
      起人許Ｏ嘉在本院另案亦證稱，公司成立時有出資50萬元
      ，事後有拿回來，足見吳Ｏ隆等發起人有出資，並非吳泰
      吉之人頭股東。其已陳明其就詠勝昌確有出資，退出股份
      後把錢拿回來，並稱詠勝昌公司日常營運，如有需資金，
      伊有幫忙資金調度，增資時伊有出資，亦有請會計師辦理
      增資，請會計師辦理增資，就是股東跟他借錢，出售股份
      之價款有匯到伊帳戶，伊並非吳泰吉指定之人頭股東等語
      ，江ＯＯ稱原始股東都是吳泰吉指定的人頭股東不實在（本
      院卷三第132-144頁），因此，原告主張吳泰吉以吳Ｏ隆等
      人為人頭借名登記，尚無可採；至證人吳Ｏ隆固證稱：八
      十八年增資二千萬的時候，其有拿錢，但其他有些增資的
      金額是委託會計師去辦理增資的，那時其應該也確實有拿
      錢出來，委託何事務所或會計師已不記得等語（本院卷三
      第133頁），有增資的時候其曾經拿過錢，有的去辦理的
      其不知道，不是我的錢，增資幾次其也不曉得，其只知道
      其有拿出錢來等語（本院卷三第141頁），本院審酌證人
      吳Ｏ隆部分證言，固然詠勝昌公司88年增資的資金，部分
      係陳Ｏ薇協助辦理公司增資之資金證明，然此僅係公司法
      規範或查核公司增資帳目之事項，既然吳Ｏ隆在設立時係
      詠勝昌公司之股東，縱使詠勝昌公司在增資時有此應付查
      核之作法，然嗣後增資之股權亦均登記在各股東名下，並
      無其他人出而爭執，自應認增資的股權屬於各股東所有，
      無法僅以此遽認所有增資股權均為吳泰吉所有。
    ⒎本院另審酌證人即另一發起人許Ｏ嘉於本院109年度重訴字
      第141號事件之證言（本院卷四第17-31頁），證人許Ｏ嘉
      證稱：87年詠勝昌公司設立時，其確有出資50萬元，吳泰
      吉並未出資，其非吳泰吉指定之人頭股東，與吳泰吉間無
      借名登記，核與吳Ｏ隆上開證述相符，其雖證稱：88年增
      資時，其未出資，但其證稱是委託會計師事務所辦理，核
      與吳Ｏ隆前開證述相符，此外，證人許Ｏ嘉亦未證稱吳泰吉
      就增資有出資，因此，即使許Ｏ嘉就增資未出資，亦不能
      遽認係吳泰吉就此增資出資，是原告以許Ｏ嘉就增資未出
      資，增資即為吳泰吉所為，要難憑採。況公司係以登記設
      立時之發起人為股東，事後增資時縱未出資，亦不能認增
      資時之出資者即為股東，因此，證人許Ｏ嘉之上開證言，
      不足以證明詠勝昌公司係吳泰吉出資成立。
    ⒏此外，原告復無法提出其他證據證明吳泰吉有提出1,000萬
      元設立資金及後續增資資金7,000萬之事實，是原告主張
      詠勝昌公司係由吳泰吉出資成立，而系爭股份屬吳泰吉所
      有乙情，尚屬無據。
  ㈡原告先位之訴，依破產法第90條、第78條、民法767條第1項
    後段之權利，代位破產人吳泰吉，請求被告將系爭股份移轉
    登記於原告名下部分：
    ⒈按第三人主張表意人與相對人通謀而為虛偽意思表示者，
      該第三人應負舉證之責。又所謂通謀為虛偽意思表示，乃
      指表意人與相對人互相故意為非真意之表示而言，故相對
      人不僅須知表意人非真意，並須就表意人非真意之表示相
      與為非真意之合意，始為相當，若僅一方無欲為其意思表
      示所拘束之意，而表示與真意不符之意思者，尚不能指為
      通謀而為虛偽意思表示（最高法院48年台上第29號、62年
      台上字第316號判決意旨參照）。
    ⒉原告固主張吳泰吉、江ＯＯ及被告間關於系爭股份之移轉登
      記行為，係屬通謀虛偽意思表示無效云云。然原告既無法
      證明吳泰吉係詠勝昌公司成立及增資時之原始股東，要難
      認定吳泰吉與江ＯＯ間就系爭股份之登記係通謀虛偽意思表
      示，原告亦未舉證證明江ＯＯ與被告間就系爭股份之買賣或
      移轉為通謀虛偽意思表示，故原告依破產法第90條、第78
      條、民法767條第1項後段及依類推適用民法第541條第2項
      之規定，請求塗銷上開系爭股份移轉登記，將系爭股份登
      記於原告名下，尚屬無據。
  ㈢原告備位之訴，依終止借名登記關係後之返還請求權及撤銷
    贈與關係後之返還請求權，請求被告將系爭股份回復於吳泰
    吉名下部分：
　　⒈按稱「借名登記」者，謂當事人約定一方將自己之財產以
      他方名義登記，而仍由自己管理、使用、處分，他方允就
      該財產為出名登記之契約。故除雙方另有約定外，出名登
      記之一方僅負出名之義務，並無其他義務（最高法院103
      年度台上字第2694號判決意旨參照）。次按上訴人主張兩
      造就系爭房地有借名登記契約，既為被上訴人所否認，其
      應就借名登記契約存在之事實負舉證責任，若其先不能舉
      證使法院得到確實如此之心證，則被上訴人就其抗辯之事
      實即令不能舉證，或其舉證尚有疵累，亦應駁回上訴人請
      求（最高法院104年台上字第228號裁判意旨參照）。原告
      固主張系爭股份為吳泰吉所有，而借名登記在江ＯＯ名下，
      再指示江ＯＯ借名登記在被告名下云云。惟查，原告無法證
      明系爭股份係吳泰吉所有，已如前述，尚難認定其主張之
      借名登記之事實為真，是原告主張代位吳泰吉向被告終止
      系爭股份之借名登記契約，並類推適用民法第541條第2項
      及第549條第1項規定，請求被告將系爭股份移轉登記吳泰
      吉名下，亦屬無據。
　　⒉按債務人在破產宣告前所為之無償或有償行為，有損害於
      債權人之權利，依民法之規定得撤銷者，破產管理人應聲
      請法院撤銷之，破產法第78條定有明文。查原告無法證明
      系爭股份係吳泰吉所有，業如前述，故無所謂吳泰吉贈與
      系爭股份之行為致損害債權人之權利之事實，原告主張依
　　　破產法第78條及民法第244條第1項規定，撤銷吳泰吉、江
      ＯＯ及被告間之系爭股份移轉登記行為，並依民法第244條
      第4項本文規定，請求被告將系爭股份移轉登記予吳泰吉
      ，核屬無據。
五、綜上所述，原告先位之訴，主張被告應將系爭股份移轉登記
    於原告名下；備位之訴，主張被告應將系爭股份移轉登記於
    吳泰吉名下，經核均為無理由，應予駁回。
六、兩造其餘主張、陳述及所提之證據暨攻擊防禦方法，經本院
    斟酌後，認為均不足以影響本判決之結果，無庸再逐一予以
    論述，併此敘明。
七、訴訟費用負擔之依據：民事訴訟法第78條。 
中　　華　　民　　國　　110 　年　　5 　　月　　20　　日
                  民事第二庭    法    官　林福來
以上正本係照原本作成。
如對本判決上訴，須於判決送達後20日內向本院提出上訴狀。
如委任律師提起上訴者，應一併繳納上訴審裁判費。
中　　華　　民　　國　　110 　年　　5 　　月　　28　　日
                               書 記 官  陳淑芬